【裁判字號】    89,易,1119
【裁判日期】    901109
【裁判案由】    詐欺
【裁判全文】
臺灣新竹地方法院刑事判決                        八十九年度易字第一一一九號
    公  訴  人  臺灣新竹地方法院檢察署檢察官
    被      告  丁○○原名陳.
右列被告因詐欺案件，經檢察官提起公訴（八十八年度偵字第七八二六號），本院判
決如左︰
    主  文
丁○○無罪。
    理  由
一、公訴意旨略以：被告丁○○（原名陳黃添，八十九年六月二十三日更名）因與乙○○、丙○○○訂有經銷契約，承作電纜線架的烤漆粉末等工程，明知已陷於無
    償債能力之狀態，竟基於概括之犯意，意圖為自己不法之所有，於民國八十六年
    五月間起，佯稱其須支付員工薪資及購買材料，急需資金週轉，若不融資供其週
    轉，將影響產品出貨進度且近日即可償還為由，致乙○○、丙○○○不疑有他，
    陸續借調新台幣（下同）共達七百九十八萬六千四百元予丁○○，丁○○並簽立
    同額之本票四紙及支票乙張供作借款擔保，詎事後屆期提示均不獲兌現，屢經催
    討款項，竟未有任何還款之表示，又再三催討無著始知受騙。因認被告涉有刑法
    第三百三十九條第一項之詐欺罪嫌等語。
二、本件公訴人認被告涉有右揭犯罪，係以被告自承陸續借款達七百九十餘萬元，且
    當初借錢時本身資力不佳，還債計劃則未能明確說明，此外並據告訴人乙○○、
    丙○○○指述綦詳，並有本票四紙、支票一紙、借據二紙在卷可憑為論據。訊據
    被告丁○○固坦認有分別積欠告訴人丙○○○二百八十萬元、乙○○四百三十萬
    元，惟堅詞否認有詐欺之情事，辯稱：其於八十五年底即以他人所簽發客票向告
    訴人二人調借現金，期間均有借有還，並均按期支付月息百分之三之利息，直至
    八十八年一月間因景氣不佳且利息積欠過多，致積欠告訴人二人一千二百餘萬元
    ，後來即清償剩目前所欠之七百餘萬元，現今已無能力再清償，並無詐欺告訴人
    二人意圖，亦無施用詐術等語。
三、按犯罪事實應依証據認定之，無証據不得推定其犯罪事實；又不能証明被告犯罪
    者，應諭知無罪之判決；刑事訴訟法第一百五十四條、第三百零一條第一項分別
    定有明文。次按刑法第三百三十九條第一項詐欺取財罪之成立，以意圖為自己或
    第三人不法之所有，以詐術使人將本人或第三人之物交付為案件，同條第二項之
    詐欺得利罪，則以施用詐術使人陷於錯誤，因而使自己或第三人得財產上之不法
    利益為其成立案件，若其所用方法不能認為詐術，亦不致使人陷於錯誤，即難構
    成該罪。而債務人於債之關係成立後，其有未依約定本旨履行者，在社會一般交
    易經驗上常見之原因非一，舉凡因不可歸責於己之事由而不能給付，或因合法主
    張抗辯而拒絕給付甚至在負債之後另行起惡意遲延給付，皆有可能，非可盡予推
    定為自始無意給付之財產犯罪一端，且犯罪事實本應依證據認定之，若無足可證
    明其自始即有圖得不法利益之積極證據，縱使就所負責債務惡意違約不為履行，
    仍為民事上之問題，要難以單純債務不履行狀態而推測其負債之初已有詐欺之故
    意。
四、查被告丁○○自八十五年間即開始向告訴人乙○○借款至八十七年十月止，於八
    十六年五月間起向告訴人丙○○○借貸至八十八年一月間止，期間均有借有還，
    且有支付月息二分至三分之利息，至八十八年三月間結算積欠告訴人丙○○○四
    百六十七萬四千七百元、欠告訴人乙○○七百二十六萬元，共計一千一百九十三
    萬餘元，經被告陸續返還或以承作告訴人電纜線架之工程款抵扣後，目前被告尚
    積欠丙○○○二百八十萬元（八十七年十二月及八十八年一月間所借）、乙○○
    四百三十萬元（八十七年及八十八年三、四月間所借）等情，除據被告自承外，
    並據告訴人乙○○（偵查卷第五十一頁）、丙○○○（偵查卷第二十一頁反面、
    本院卷第十五頁、第一八○頁）及證人甲○○（本院卷第二十一頁）於偵審中指
    述、結證在卷，並有告訴人所提出之刑事聲請狀載明在卷（本院卷第一一一頁以
    下），是被告向乙○○、丙○○○借款之期間均長達二年餘，期間均正常還款，
    至八十七年十二月始未能還款，然仍陸續以工程款抵扣或以現金給付之方式返還
    告訴人丙○○○一百八十七萬元、返還告訴人乙○○二百九十六萬元（參上開刑
    事聲請狀所載），足認被告自始向告訴人二人借款時並無不法所有之意圖。另告
    訴人乙○○於檢察官偵查時即自承：被告所經營之尊順企業股份有限公司（以下
    簡稱尊順公司）於八十五年間開始跳票，財務即有問題等語（偵查卷第五十二頁
    ）；參以尊順公司在第一商業銀行頭份分行、新竹國際商業銀行頭份分行所開立
    之支票存款帳戶均於八十五年十一月八日即拒絕往來，有第一商業銀行頭份分行
    九十年三月九日一頭字第六六號函、新竹國際商業銀行頭份分行九十年三月八日
    竹商銀頭份子第五三之一號函在卷可憑（本院卷第八十八頁、九十五頁），顯見
    告訴人乙○○對於被告所經營之尊順公司於八十五年間財務狀況即已不佳、所開
    之支票退票並遭拒絕往來一節，知之甚詳。再告訴人丙○○○與告訴人乙○○、
    被告均有生意上之合作關係，且丙○○○借款予被告之時間長達二年餘、借貸之
    金錢均不少，已如前述，則丙○○○對於被告之財務狀況，亦難推諉不知甚明，
    是被告應無以隱瞞其經濟不佳之情況，而施用詐術之情形，亦堪認定。
五、告訴人雖另指述，被告係固定持戊○○及及其妻唐淑娟之支票假稱係他人支付工
    程款之支票，向伊等借款始受騙而借款等語，然查，被告確於八十六年、八十七
    年間有向戊○○借得支票一節，業據戊○○於本院訊問時證述在卷（本院卷第一
    ○四頁以下），惟被告以他人之支票向告訴人二人借款，有的支票係他公司之支
    票、有部分係個人票，均非同一人之支票之事實，業據與告訴人共同經營公司之
    弟甲○○證述在卷（本院卷第二○二頁），顯見被告並非均以戊○○、唐淑娟之
    支票向告訴人二人調借現金，首應敘明。況被告所提出之其向唐淑娟、戊○○所
    借得之支票持向告訴人二人借款後有兌現之附表（本院卷第一五四頁），與唐淑
    娟在交通銀行世貿分行所開設支票存款帳戶存款往來記錄（本院卷第二二三頁以
    下）、戊○○於台北國際商業銀行南崁分行之支票存款帳戶存款往來明細（本院
    卷第二三三頁以下）互相核對觀之，唐淑娟之部分自八十七年六月三十日至同年
    十二月三十一日之支票均有兌現，其中最高額為八十七年十月三十一日兌現支票
    三張，金額總計一百三十七萬五千元，最低額為同年十月十五日兌現支票一張，
    金額為六十三萬元；戊○○部分自八十七年六月一日起至同年十月三十一日止之
    支票均有兌現，其中最低額為兌現支票二張，金額總計七十萬元，最高額為兌現
    支票二張，金額總計一百二十五萬元，上開支票被告均可將到期日、金額、票號
    詳為記載，依理應均係被告向戊○○、唐淑娟所借得之支票無訛，而告訴人丙○○○亦坦認其中八十七年三月三十一日、同年四月三十一日、九月三十日、十一
    月三十日兌現之支票金額分別為七十萬、六十萬元、七十萬元、四十五萬元，確
    係伊所取得者。是被告雖係向證人戊○○、唐淑娟借取支票再向被告調借現金，
    然證人戊○○、唐淑娟之支票至八十七年十二月間止均有兌現，且兌現之金額數
    目均不少，此外告訴人又無法提出取得之戊○○、唐淑娟二人支票遭退票之證明
    ，足認被告並非持用戊○○、唐淑娟之支票詐騙告訴人。況告訴人乙○○指稱被
    告工作很認真，始願意借款等語；告訴人丙○○○則指稱，因被告一再強調其所
    交付之客票沒問題，若退票一定負責到底，否則被告之父親亦會解決問題，且其
    等有將工作交由被告承攬，被告亦有接其他工作等語，證人甲○○亦證稱，被告
    承攬伊公司烤漆工作，每月工程款有時三十至五十萬元，有時七十、八十萬元，
    且被告在其他地方亦有承攬工程，工作的品質很好，且被告信用不錯，其父親很
    有錢，認為被告有能力清償，始願意借錢予被告等語；益見告訴人二人借款予被
    告，係因被告信用狀況佳、工作認真，且有承攬告訴人之工程，被告之父資力亦
    佳等因素而借貸，顯與被告持何人支票借款無關甚明。
六、綜上可知，本件被告向告訴人二人借款之期間長達二年餘，期間均有借有還，嗣
    雖因故無法返還欠款，然於八十八年三月間結算後尚積欠告訴人二人一千一百餘
    萬元，然仍陸續返還二人共四百八十三萬元，且被告亦無以刻意隱瞞經濟狀況不
    佳或以他人之支票詐騙告訴人之情形，揆諸首開說明意旨，其主觀上誠難認有何
    自始為自己或第三人不法所有之意圖，或圖得自己或第三人之不法利益可言，客
    觀上亦無施用詐術之事實，自與刑法上詐欺罪之構成要件有別；至於被告至今尚
    無法清償欠款，乃係被告是否應負民事債務不履行責任之問題，尚難憑此即行推
    定被告等自始即有何不法之犯意存在。此外本件復查無其他事証足以証明被告丁○○有何詐欺犯行，自應依法諭知無罪之判決。
據上論斷，應依刑事訴訟法第三百零一條第一項，判決如主文。
本案經檢察官吳金棟到庭執行職務
中      華      民      國    九十      年     十一     月      九      日
                              臺灣新竹地方法院刑事第一庭
                                  法  官 滕治平
右正本證明與原本無異。
如不服本判決，應於判決送達後十日內向本院提出上訴狀( 應附繕本 )，上訴於
臺灣高等法院。
                                  書記官 江靜玲
中      華      民      國    九十      年     十一     月      十二    日


司法院資訊處製作；財團法人民間司法改革基金會備份。
